Denne oppgaven er tilpasset fra [Case 1](https://uit-sok-1004-h21.github.io/case_1_bnp.html), skrevet av √òystein Myrland for kurset SOK-1004, h√∏sten 2021. Eventuelle feil og mangler er mine egne. Rett sp√∏rsm√•l og kommentarer til [even.c.hvinden\@uit.no](mailto:even.c.hvinden@uit.no).

## Instruksjoner

Denne oppgaven skal l√∏ses interaktivt i RStudio ved √• legge inn egen kode og kommentarer. Det ferdige dokumentet lagres med kandidatnummeret som navn `[kandidatnummer]_SOK1004_C1_H22.qmd` og lastes opp p√• deres GitHub-side. Hvis du har kandidatnummer 43, s√• vil filen hete `43_SOK1004_C1_H22.qmd`. P√•se at koden kj√∏rer og at dere kan eksportere besvarelsen til pdf. Dere leverer lenken til GitHub-repositoriumet i Canvas.

## Bakgrunn

Vi skal analysere utviklingen i bruttonasjonalprodukt (BNP) per person i Norge. Vi bruker data Statistisk Sentralbyr√• (SSB), tabell "09842: BNP og andre hovedst√∏rrelser (kr per innbygger), etter statistikkvariabel og √•r". Tabellen inneholder √•rlige data p√• BNP per innbygger, fra 1970 til 2021.

## I. API, visualisering

SSB gir oss tilgang til sine data via en [API](https://www.ssb.no/omssb/tjenester-og-verktoy/api) (*Application Programming Interface*), programvare som lar to applikasjoner kommunisere med hverandre. SSB tilbyr en API med¬†[ferdige datasett](https://data.ssb.no/api/v0/dataset/). Her er det om lag 250 kontinuerlig oppdaterte datasett med en fast URL over de mest brukte tabellene i Statistikkbanken.

For √• f√• tilgang til tabellen med bruttonasjonalprodukt m√• vi benytte tjenesten [PxWebApi](https://www.ssb.no/omssb/tjenester-og-verktoy/api/px-api). Her finner du en [API konsoll](https://data.ssb.no/api/v0/no/console/) med en s√∏kefunksjon. Pr√∏v √• s√∏k p√• "`bnp`" og merk forslaget: tabell 09842. S√∏k p√• denne, og noter URL-en. Den vil vi bruke etterp√•.

Til √• laste ned dataene skal vi bruke en R-pakke, [PxWebApiData](https://cran.r-project.org/web/packages/PxWebApiData/index.html), som SSB har laget. I f√∏rste omgang skal vi bruke funksjonen `ApiData()`. Syntaksen er ikke den samme som i `tidyverse`, og har noen litt uvante egenskaper, herunder lagring i tegnformat og en kombinasjon av norsk og engelsk.

**Tips:** Det er typisk instruktivt √• se p√• [eksempel p√• bruk](https://cran.r-project.org/web/packages/PxWebApiData/vignettes/Introduction.html). Da har man et intuitivt utgangspunkt for hvordan koden kan brukes.

Jeg vil n√• vise dere trinnvis hvordan √• laste ned dataene. Form√•let er √• gi dere en id√© p√• hvordan man kan l√¶re seg √• bruke en ny pakke eller funksjon. Vi begynner med √• laste inn n√∏dvendige pakker:

```{r}
rm(list=ls())
library(tidyverse)
library(PxWebApiData)
```

**NB!** Du m√• installere `PxWebApiData` f√∏rst. Kj√∏r kommandoen `install.packages("PxWebApiData")` i konsollen. Det m√• kun gj√∏res √©n gang.

Vi bruker funksjonen `ApiData()` til √• hente tabell 09842. Som notert ovenfor fant vi URL-en ved hjelp av s√∏kefunksjonen til SSB. F√∏rst pr√∏ver vi √• laste ned dataene direkte, uten ytterligere tilvalg, og tar en titt p√• hva vi f√•r.

```{r}
lenke <- "http://data.ssb.no/api/v0/no/table/09842"

df <- lenke %>%
  ApiData()

df %>%
  print()
```

**Merk f√∏lgende:** `df` inneholder to datasett i formatet `data.frame`. Datasettene heter `"09842: BNP og andre hovedst√∏rrelser (kr per innbygger), etter statistikkvariabel og √•r"` og `dataset`. Datasettene inneholder 9 verdier av 3 variabler. Variabelen `value` er identisk. Variablene `√•r` og `Tid` inneholder de identiske verdiene `"1970"`, `"2020"` og `"2020"`. Merk at disse er i tegnformat `<chr>` (derav anf√∏rselstegnene) og ikke en numerisk verdi, for eksempel `<dbl>`. Variabelen `statistikkvariabel` og `ContentsCode` inneholder henholdsvis verdiene `BNP`, `KonsumHIO` `MEMOBNP` og `Bruttonasjonalprodukt, Konsum i husholdninger og ideelle organisasjoner` og `MEMO: Bruttonasjonalprodukt. Faste 2015-priser`.

Vi har alts√• ikke f√•tt hele tabell 09842, men verdiene for tre statistikkvariabler over tre tidsperioder, lagret med forskjellige variabelnavn og verdier.

Det vi trenger er **metadata**: Informasjon som beskriver innholdet i dataene, slik at vi kan filtrere API-sp√∏rringen. Kj√∏r f√∏lgende kode.

```{r}
metadata <- lenke %>%
  ApiData(returnMetaData = TRUE)
```

√Öpner vi listen `metadata` fra minnet s√• kan vi se n√¶rmere p√• den i √∏vre venstre vindu i Rstudio. Her ser vi to lister kalt `[[1]]` og `[[2]]`. Listene beskriver variablene vi kan filtrere p√•. Liste `[[1]]` har fire variable: `code`, `text`, `values`, og `valueTexts`. Alle variablene er `<chr>`. Liste `[[2]]` har de samme foreg√•ende fire variablene samt en variabel `time`.

-   `code` viser navnene p√• variablene vi bruker i funksjonen `ApiData()` for √• filtrere. Den tar verdiene `ContentsCode` og `Tid`. Legg merke til at utviklerne i SSB her blander norsk og engelsk.

-   `text` er en unik tekstverdi tilknyttet verdien p√• `code` som forklarer hva vi ser p√•. Den tar verdien `statistikkvariabel` og `√•r`. Vi kan alts√• filtrere p√• statistikkvariabel og √•r.

-   `values` viser hvilke verdier av statistikkvariabel og √•r vi kan velge, med henholdsvis 6 og 52 forskjellige verdier. Du vil kjenne igjen tre av hver fra den f√∏rste sp√∏rringen ovenfor.

-   `valueTexts` gir en unik tekstverdi tilknyttet verdien p√• `values` som forklarer oss hva vi ser p√•. For `Tid` og `√•r` er de identiske, men for `ContentsCode` og `statistikkvariabel` f√•r vi en mer fullstendig forklaring.

-   `time` er en logisk variabel, og tar derfor to verdier: `TRUE` og `FALSE`. I dette tilfellet indikerer den at variabelen `Tid` m√•ler tid, hvilket gj√∏r at funksjonene i pakken vil behandle `Tid` p√• en annen m√•te enn en statistikkvariabel.

Vi har n√• informasjonen vi trenger til √• laste ned BNP-tall mellom 1970 og 2021. Jeg velger √• ta BNP med b√•de l√∏pende og faste priser.

```{r}
df <- lenke %>% 
  ApiData(Tid = paste(1970:2021), ContentsCode = c("BNP","MEMOBNP"))
```

P√• venstre side av likhetstegnet bruker vi `code` fra metadata. P√• h√∏yre side velger vi verdier fra `values`. Merk at jeg bruker funksjonen `paste()` for √• konvertere numeriske verdier, for eksempel `<dbl>` til tegn `<chr>`.

La oss rydde i data. Det er tre ting √• ta tak i:

1.  `df` lagrer informasjonen i to tabeller med samme informasjon, som vist over. Det er un√∏dvendig.

2.  √Örstallene er lagret som tegn, `<chr>`. Disse skulle heller v√¶re heltall, `<int>`.

3.  Formatet `data.frame` er underlegent `tibble`.

### Oppgave Ia: Rydd i data

Skriv kode som lagrer dataene som √©n tibble med anstendige variabelnavn og √•rstall som heltall. Fremover bruker jeg "var", "tid", og "verdi" for "statistikkvariabel", "Tid", og "value".

```{r}
df <- df[2] $dataset 
df$Tid <- as.integer(df$Tid) 
df$value <- as.numeric(df$value) 
df <- tibble(df) 
df <- rename(df, var = ContentsCode) 
df <- rename(df, tid = Tid) 
df <- rename(df, verdi = value) 

 

```

### Oppgave Ib: Lag en figur

F√∏lgende kode skaper en enkel figur.

```{r}
df %>%
  filter(var == "BNP") %>%
  ggplot(aes(x=tid,y=verdi)) +
  geom_line()
```

Lag en pen figur som viser BNP i tusener av kroner per person, i b√•de l√∏pende og faste priser, mellom 2000 og 2021. Skriv en tydelig forklaring og tolkning av figuren. Hvordan har inntektene utviklet seg? Forklar forskjellen mellom BNP i l√∏pende og faste priser. Til hvilke form√•l er de mest relevante?

```{r}
df %>% 
  filter(var == "BNP") %>% 
  filter(tid %in% c(2000:2021)) %>% 
  ggplot(aes(x=tid,y=verdi)) + 
  scale_y_continuous(labels=scales::comma) + 
  geom_line() 
```

*\[Besvar oppgave 1b her\]*

Skriv en tydelig forklaring og tolkning av figuren. Hvordan har inntektene utviklet seg? Forklar forskjellen mellom BNP i l¯pende og faste priser. Til hvilke formÂl er de mest relevante?

Figuren over viser BNP per kapita i Norge fra Âr 2000 til 2021. BNP per kapita kan forklares som all produksjonen/verdiskapningen i et land, det Âret, dele pÂ antall personer i landet. BNP i Norge har ¯kt drastisk fra ca 340,000kr per kapita i 2000, til ca 770,000kr per kapita. I 2008 var det bolimarked krash i USA, og hadde konikvenser over hele verden. Det f¯rte til at BNP per kapita ble lavere enn Ârene f¯r. De f¯lgene Ârene ¯kte BNP sakte men sikkert fram til rundt 2015-2016, da BNP sank litt. I 2020 var det Covid-19, og folk var hjemme. Derfor fikk ikke folk jobbet og laget like mye verdi i Norge.

L¯pende priser er mÂlet for BNP i faktiske priser. BNP i faste priser er et mÂl pÂ den virkelige verdiskapingen i et land, og brukes nÂr man skal studere utviklingen over tid.

Jeg fant bare ett datasett for dene grafen, sÂ det var ikke mulig Â vise

## II. Transformasjon, visualisering

V√•re data er en tidsserie, hvilket betyr at rekkef√∏lgen i observasjonene er ordnet etter tid. Vi skal n√• regne prosentvis, √•rlig endring. La $x_t$ v√¶re BNP i √•r $t$. For eksempel vil $x_{1970}$ v√¶re $23616$.

Den √•rlige endringen i BNP fra √•r $t-1$ til $t$ er gitt ved $x_{t}-x_{t-1}$. I samfunns√∏konomi er det vanlig √• betegne dette som $\Delta x_{t} := x_{t}-x_{t-1}$. Tegnet $\Delta$ er den greske bokstaven delta og betegner differanse. For eksempel vil $\Delta x_{1971}=26363-23616=2747$ kroner.

I mange tilfeller er vi interesserte i relativ vekst: Hvor mye √∏kte BNP, relativt til hva den var i utgangspunkt? Den mest brukte enheten er hundredeler eller prosentvis endring, gitt ved $100 \times \Delta x_{t}/x_{t-1}$. For eksempel var den prosentvise endringen i BNP i 1971 $100 \times \Delta x_{1971}/x_{1970}=100\times(2747/23616)\approx11.6$, hvor $\approx$ betegner "omtrent lik" da jeg viser svaret med kun √©n desimal. Tilsvarende kan man skrive at $\Delta x_{1971}/x_{1970}=2747/23616\approx0.116=11.6\%$, hvor tegnet $\%$ betegner at bel√∏pet oppgis i hundredeler eller prosent.

## Oppgave IIa: Omorganisere datasett med `pivot_wider()`

Vi skal lage to variable `dBNP` og `dMEMOBNP` som viser relativ endring i `BNP` og `MEMOBNP`. Til dette form√•let skal vi bruke kommandoene `pivot_wide()` og `pivot_long()` til √• omorganisere dataene. Jeg anbefaler dere f√∏rst √• lese [kapittel 12.3](https://r4ds.had.co.nz/tidy-data.html#pivoting) i pensum. Betrakt f√∏lgende kode.

```{r}
df_wide <- df %>%
  pivot_wider(names_from = var, values_from = verdi) 
```

Beskriv konkret hva koden gjorde. Sammenlign `df` og `df_wide`.

*\[Besvar oppgave IIa her\]*

df_wide har bytta plass pÂ BNP, tallene og gjort det mere oversiktelig og lettere Â lese

## Oppgave IIb: Beregn vekst

Til √• beregne endring er funksjonen `lag()` meget nyttig. I denne konteksten er begrepet *lag* et engelsk verb som beskriver foreg√•ende observasjon. Bruker vi funksjoenen `lag()` p√• en variabel (kolonne) s√• returnerer den en ny kolonne hvor verdien er lik foreg√•ende observasjon. Betrakt f√∏lgende kode:

```{r}
df_wide <- df_wide %>%
  mutate(LBNP = lag(BNP,n=1L)) %>%
  mutate(LMEMOBNP = lag(MEMOBNP,n=1L))

# legger variablene i rekkef√∏lge

df_wide <- df_wide %>%
  relocate("LBNP", .before = "MEMOBNP")

df_wide
```

Hvis vi bruker den matematiske notasjonen diskutert tidligere s√• har vi n√• kolonner med $x_{t}$ (`BNP`, `MEMOBNP`) og $x_{t-1}$ (`LBNP`, `LMEMOBNP`).

Bruk funksjonen `mutate()` til √• lage en ny variabel med relativ endring i `BNP` og `MEMOBNP` i `df_wide` og lagre de som `DBNP` og `DMEMOBNP`.

```{r}
df_wide <- df_wide %>%
  mutate(DBNP = BNP-LBNP) %>%
  mutate(DMEMOBNP = MEMOBNP-LMEMOBNP)

df_wide <- df_wide %>%
  relocate("DBNP", .before = "MEMOBNP")
```

## Oppgave IIc: Omorganisere datasett med `pivot_longer()`

Bruk n√• funksjonen `pivot_longer()` til √• transformere `df_wide` til det opprinnelige formatet, alts√• med variablene `var` og `verdi`. Kall den transformerte tabellen for `df_long`.

**NB!** Husk √• bruk anf√∏rselstegn (`"[variabelnavn]"`) n√•r du definerer nye variable i `pivot_longer()`.

```{r}
df_long <- df_wide %>%
  pivot_longer(cols = everything(), names_to = "var", values_to = "verdi")
```

## Oppgave IId: Figur med vekst

Lag en pen figur med prosentvis vekst i nominelt og reelt BNP per person fra 1970 til 2021. Finnes det observasjoner med negativ vekst i reell BNP? Hva skyldes dette?

SVAR:\
Det finnes observasjoner med negativ BNP vekst, Feks; starten av 2000-tallet var det aksjeboble i usa, 2008-2009 var det boligmarked krasj i usa, som f¯rte til at verdens¯konomien fikk en kraftig smell. I 2014-2016 sank oljeprisen med rundt 60% fra 110\$ fatet til ca 40\$ fatet, og i 2020 da det var Covid-19 pandemi som f¯rte til at alle mÂtte vÊre hjemme.

**Merknad:** Det er en del st√∏y i data. Pr√∏v √• kombinere `geom_point()` og `geom_smooth()` for √• f√• et bedre inntrykk av den langsiktige utviklingen.

```{r}
df_wide %>% mutate(prosBNP = 100*(BNP - lag(BNP))/lag(BNP))
df_wide %>%
mutate(prosBNP = 100*(BNP - lag(BNP))/lag(BNP)) %>%
  filter(tid >=1971) %>%
ggplot(aes(x=tid, y=prosBNP)) +
geom_line() +
geom_smooth() +
geom_point()
```
